【裁判字號】    98,訴,1497
【裁判日期】    981130
【裁判案由】    回復名譽
【裁判全文】
臺灣臺北地方法院民事判決              98年度訴字第1497號
原      告  乙○○
訴訟代理人  崔百慶律師
複  代理人  王柏棠律師
被      告  丁○○
            丙○○
共      同
訴訟代理人  陳兆瑛律師
上列當事人間回復名譽事件，本院於民國九十八年十一月六日言
詞辯論終結，判決如下：
    主  文
原告之訴及假執行之聲請均駁回。
訴訟費用由原告負擔。
    事實及理由
一、緣被告丁○○、丙○○係原告之弟妹，原告之母即訴外人鄭
    張於96年6月24日去世，被告丁○○因拒絕將訴外人鄭張
    生前所居住暫時登記於被告丁○○名下之房屋列入訴外人
    鄭張之遺產範圍與其他兄弟姊妹公平分配，竟於96年10月
    間起，與被告丙○○基於侵害原告名譽之共同犯意聯絡，陸
    續持兩造之堂兄即訴外人鄭徵穀所經營仲一彩色股份有限公
    司（下稱仲一彩色公司）之付款簽收簿向鄭姓兄妹、家族成
    員、諸親友偽稱：原告於訴外人鄭張生前，曾取得訴外人
    鄭徵穀返還予訴外人鄭張之一筆500萬元款項等語，被告
    丁○○並據此認定原告已於訴外人鄭張生前先從母親處分
    得500萬元財產，因此拒絕將訴外人鄭張生前所居住暫時
    登記於被告丁○○名下之房屋列入遺產分配範圍，被告二人
    於鄭姓兄妹、家族成員、諸親友間所為上揭不實言論，顯已
    對原告之名譽造成嚴重損害，自應損害賠償責任；按「因故
    意或過失，不法侵害他人之權利者，負損害賠償責任。」、
    「不法侵害他人致死者，被害人之父、母、子、女及配偶，
    雖非財產上之損害，亦得請求賠償相當之金額。」，民法第
    184條第1項前段、第194條定有明文，被告二人在親友間散
    布上揭不實言論，已令原告之名譽受損，爰據上開規定請求
    回復名譽並判令被告連帶給付30萬元之慰撫金。
  (四)為此聲明：
    1.被告應在中國時報及聯合報報頭下面積為長13.7公分、寬
      4.7公分之版面，刊登如附件所示之道歉啟事乙則。
    2.被告應連帶給付原告30萬元及自98年5月8日起至清償之日
      止按週年利率5％計算之利息。
    3.願供擔保請准宣告假執行。
二、被告則答辯以：
  (一)鄭氏家族鄭有全伯公於10年間亡故，因無子嗣需人繼承祭祀
    香火，祖父鄭有義交代被告父親鄭明江母親鄭張，並交付
    金飾壹包作為憑據。兩造父親鄭明江於66年間患病住院，與
    妻子即訴外人鄭張商議並擲筊請示伯公鄭有全應允，以四
    子即被告丁○○承繼香火，原告於73年間在鄭必陶祭祀公業
    開會時，執意將五兄弟名字列入鄭有全派下祭祀系統表，當
    時訴外人鄭張認有損害香火繼承人即被告丁○○之權益，
    且因所收金飾己貼補家用無法傳承，故與舅舅甲○○協商多
    分配一戶房屋予被告丁○○以資補償。原告於95年間即多次
    於家庭會議中，提議要求被告將多分配一戶房屋提出重新分
    配，因當時訴外人鄭張仍健在，原告不敢動聲色；訴外人
    鄭張於96年6月24日往生，原告在喪禮期間每逢較親近之
    親友來捻香，即滔滔不絕稱向親友表示未拿到母親500萬元
    ，嗣後更以此事向臺灣臺北地方法院檢察署對被告丁○○、
    丙○○提出妨害名譽刑事告訴，檢察官審酌後認被告丁○○
    在家庭會議中提財產之事為必然之程序，並未有對外散布之
    行為，與刑法誹謗罪之主觀構成要件不合，而以97年度偵字
    第8726號為不起訴處分，嗣原告不服提出再議，亦經經臺灣
    高等法院檢察署檢察長以97年度上聲議字第4351號駁回再議
    確定。訴外人鄭徵穀向兩造之母親即訴外人鄭張調借500
    萬元當時，訴外人鄭張係交待被告丁○○將存簿印章交訴
    外人鄭徵穀至農會提領500萬元，並由農會開出合作金庫支
    票一張，因訴外人鄭徵穀之同行需借五個月，結果有困難而
    作罷，訴外人鄭徵穀當天即請被告丙○○將支票交給原告，
    被告丙○○回憶起來確有其事，此由原告所提仲一彩色公司
    付款簽收簿內有「78年3月27日仲一彩色印刷股份有限公司
    付給尚鋒500萬元支票」之紀錄，且於收款廠商蓋收款章欄
    中，記載有有「※支票還貞雄（雲經手）」字樣可知，當時
    任會計之被告丙○○確實親手將該紙500萬元支票交給原告
    ，被告丁○○事後亦向訴外人鄭張說明該500萬元已入原
    告帳戶內，於78年4、5月間，請舅舅甲○○一同至原告家中
    ，就該500萬元與過去父母所積欠原告之267萬元（含鄭貞吉
    之帳款）一筆勾銷，且此帳為兩造母親與舅舅口述並由兩造
    弟弟鄭順伍於75、76年間所親筆彙整之資料。被告丁○○、
    丙○○在家族會議中乃以善意發表保護合法利益之言論，並
    無毀損他人名譽之犯意與行為，況且該500萬元事後確係由
    原告取得，與會之兄弟姐妹並無意見，完全係原告心虛與理
    虧作崇，會後原告甚至到被告之攤位威嚇鬧場，雖然原告為
    自己面子而訴訟，惟告二人並無妨害原告名譽一節，至屬明
    確。
  (二)為此聲明：
    1.原告之訴及假執行之聲請均駁回。
    2.如受不利判決，願供擔保請准宣告免為假執行。
三、原告與被告丁○○、丙○○為兄弟妹關係，另兩造之母親即
    訴外人鄭張於96年6月24日過世後，兩造及訴外人鄭張
    其餘繼承人就如何分配訴外人鄭張之遺產尚為達成共識，
    而被告丁○○於訴外人鄭張往生後，曾於98年8月5日第1
    次家庭會議時，持經被告丙○○輾轉調得仲一彩色公司付款
    簽收簿向兩造其兄弟姊妹表示訴外人鄭徵穀向訴外人鄭張
    調借500萬元，嗣後已由訴外人鄭徵穀返還予原告等情，又
    原告曾以被告丁○○、丙○○連續於鄭姓兄妹、家族成員、
    諸親友間傳述原告於訴外人鄭張生前，曾取得訴外人鄭徵
    穀返還予訴外人鄭張之一筆500萬元款項之不實言論，涉
    嫌共同妨害名譽罪嫌，對被告丁○○、丙○○提出刑事告訴
    ，經臺灣臺北地方法院檢察署檢察官以97年度偵字第8726號
    為不起訴處分，嗣原告不服提出再議，亦經臺灣高等法院檢
    察署檢察長以97年度上聲議字第4351號駁回再議確定等情，
    有仲一彩色公司付款簽收簿（見98年度店調字第73號卷第7
    頁）、臺灣臺北地方法院檢察署檢察官97年度偵字第8726號
    不起訴處分（見本院卷第21頁）及臺灣高等法院檢察署97年
    度上聲議字第4351號處分書（見本院卷第22頁）等資料附卷
    足憑，復為兩造所不爭執，堪信為真實。
四、本件原告主張被告丁○○、丙○○連續於鄭姓兄妹、家族成
    員、諸親友間傳述原告於訴外人鄭張生前，曾取得訴外人
    鄭徵穀返還予訴外人鄭張之一筆500萬元款項之不實言論
    ，不法侵害原告之名譽，應負損害賠償責任等情，為被告所
    否認，並以上詞抗辯；是本件之爭點厥為：被告丁○○、丙
    ○○有無故意於於鄭姓兄妹、家族成員、諸親友間傳述原告
    於訴外人鄭張生前曾取得訴外人鄭徵穀返還予訴外人鄭張
    之一筆500萬元款項之不實事項，侵害原告之名譽而應負
    損害陪責任？茲分述如下：
  (一)按因故意或過失，不法侵害他人之權利者，負損害賠償責任
    ；不法侵害他人之身體、健康、名譽、自由、信用、隱私、
    貞操，或不法侵害其他人格法益而情節重大者，被害人雖非
    財產上之損害，亦得請求賠償相當之金額，其名譽被侵害者
    ，並得請求回復之適當處分，民法第184條第1項與第195條
    第1項分別定有明文。準此，民法侵權行為之成立，必須賠
    償義務人具有故意或過失，不法侵害他人權利，加損害於他
    人之行為存在為前提。又名譽有無受損害，應以社會上對個
    人評價是否貶損作為判斷之依據，苟其行為已足使他人在社
    會上之評價受到貶損，不論其為故意或過失，均可構成侵權
    行為（最高法院90年臺上字第646號判例意旨參照）。
  (二)次按民法上名譽權之侵害固非即與刑法之誹謗罪相同，然仍
    須以行為不法為要件，所謂「不法」即相當於刑法中之違法
    性，故刑法第311條各款規定之免責事由，於民事案件中亦
    可適用，從而，行為人因自衛、自辯或保護合法之利益而出
    於善意發表評論者，其言論自由即應受到維護，尚不得論以
    構成侵權行為，所謂以善意發表言論，係指非出於惡意而發
    表言論，表意人只要係因自衛、自辯或保護合法之利益提出
    其主觀意見或評論，而非以損害他人名譽為唯一之目的者，
    即可推定表意人係出於善意，是倘行為人以善意發表言論，
    因自衛、自辯或保護合法之利益，而為適當之評論，行為人
    雖不能證明言論內容為真實，但就其所言為真實之舉證責任
    ，仍應有相當程度之減輕（證明強度不必至客觀之真實），
    且不得完全加諸於行為人，倘依行為人所提證據資料，可認
    有相當理由確信其為真實，或對於行為人乃出於明知不實故
    意捏造或因重大過失、輕率、疏忽而不知其真偽等不利之情
    節未善盡舉證責任者，均不得謂行為人為未盡注意義務而有
    過失，縱事後證明其言論內容與事實不符，亦不能令其負侵
    權行為之損害賠償責任（最高法院95 年度臺上字第2365號
    裁判參照）。又名譽權，係指人在社會上應與其地位相當之
    尊敬或評價之利益為內容之權利，各人按其地位，有其相當
    之品格、聲望及信譽，所謂名譽權受損，非單依被害人主觀
    之感情決之，尚應依社會客觀之評價而定。
  (三)經查，證人即兩造之弟鄭順伍於檢察官偵查中證稱：伊確有
    聽聞被告2人講過原告拿走母親即訴外人鄭張借給訴外人
    鄭徵穀之500萬元，但被告2人都是向兄弟姊妹提及，被告係
    在兄弟姊妹間在討論母親去世後的財產分配事宜時提到上述
    事情時，並沒有要兄弟姊妹們再對外散布之意等情明確（見
    97年度偵字第7826號卷第7、8頁），另證人即兩造之堂兄鄭
    徵穀則於偵查中證稱伊從未聽聞被告2人講過告訴人拿走500
    萬元一事訴外人鄭徵穀（見97年度偵字第7826號卷第6、7頁
    ），故不論被告2人所稱原告於訴外人鄭張生前，曾取得
    訴外人鄭徵穀返還予訴外人鄭張一筆500萬元款項之言論
    是否屬實，以證人鄭順伍曾經聽聞上情，證人鄭徵穀則未聽
    聞以觀，應可認定被告2人所抗辯渠等僅於彼此兄弟姊妹間
    討論財產分配事宜時提及，除此之外，即未再對非自己兄弟
    姊妹之人提及一節，尚屬可採；參以原告嗣後亦多次主動向
    兄弟說明上情，業據證人鄭順伍於偵查中證述明確（見97年
    度偵字第7826號卷第7、8頁），縱上揭事項現已於鄭姓家族
    、諸親友間廣為週知，能否完全歸咎於被告2人，顯有再事
    斟酌之餘地。再查，縱僅憑卷附仲一彩色公司付款簽收簿（
    見98年度店調字第73號卷第7頁）無法證明被告2人所指述原
    告於訴外人鄭張生前，曾取得訴外人鄭徵穀返還予訴外人
    鄭張一筆500萬元款項係屬真實，然被告2人之所以會於兩
    造兄弟姊妹間主動提及此事，無非係因訴外人鄭張過世後
    ，兩造與其餘兄弟姊妹就有關訴外人鄭張之遺產如何分配
    遲遲無法達成協議，被告2人認訴外人鄭張生前就如何分
    配鄭家財產一事已為妥適處理，原告所提議訴外人鄭張生
    前所居住暫時登記於被告丁○○名下之房屋列入遺產範圍而
    與其他兄弟姊妹公平分並不合理，因而發表上揭言論以為維
    護自身權益，核其內容確實與有關訴外人鄭張遺產分配之
    爭議有關，應認係出於自辯之動機而非侵害原告名譽之目的
    而為上揭陳述，況被告2人上揭言論內容，僅指摘原告於訴
    外人鄭張生前曾先獲得母親一筆500萬元遺產，當不至於
    使原告之社會上地位之評價遭受貶損，難認有何侵害原告名
    譽之可言。
六、綜上所述，關於被告2人發表有關原告於訴外人鄭張生前
    ，曾取得訴外人鄭徵穀返還予訴外人鄭張之一筆500萬元
    款項言論之行為，既難認有何損害原告名譽之故意或過失，
    亦無何不法可言，則原告依侵權行為之規定，請求被告2人
    在中國時報及聯合報報頭下面積為長13.7公分、寬4.7公分
    之版面，刊登如附件所示之道歉啟事乙則，並應連帶給付原
    告30萬元及法定遲延利息，即為無理由，應予駁回。又原告
    之訴既經駁回，則其假執行之聲請亦失所依附，應併予駁回
    ，附此敘明。
七、本件事證已臻明確，兩造其餘攻擊防禦方法及舉證，核與判
    決結果無影響，爰不再一一論列，附此敘明。
八、據上論結，本件原告之訴為無理由，依民事訴訟法第78條，
    判決如主文。
中    華    民    國    98    年    11    月    30    日
                  民事第二庭    法  官  李家慧
附件：
┌───────────────────────────────────┐
│                         道  歉  啟  事                               │
│本人因散布不實之言論致乙○○先生之名譽受損，蒙其不追究，特此登報致歉。│
│                                                                      │
│                                           道歉人：丁○○             │
│                                                   丙○○             │
│                                                                      │
└───────────────────────────────────┘
以上正本係照原本作成
如對本判決上訴，須於判決送達後20日內向本院提出上訴狀
中    華    民    國    98    年    11    月    30    日
                                書記官  康翠真

司法院資訊處製作；財團法人民間司法改革基金會備份。
